【裁判字號】    98,訴,655
【裁判日期】    981124
【裁判案由】    侵權行為損害賠償
【裁判全文】
臺灣臺南地方法院民事判決               98年度訴字第655號
原      告  甲○○
被      告  乙○○即陸嘉鴻
上列當事人間因請求侵權行為損害賠償事件，原告提起刑事附帶
民事訴訟，經本院刑事庭裁定（97年度交附字第147號）移送前
來，本院於民國98年11月10日言詞辯論終結，判決如下：
    主  文
被告應給付原告新台幣貳拾壹萬陸仟柒佰壹拾壹元，及自民國九
十七年十一月二十日起至清償日止按年息百分之五計算之利息。
原告其餘之訴駁回。
訴訟費用由被告負擔百分之十，餘由原告負擔。
本判決原告勝訴部分得假執行。但被告如於執行標的物拍定、變
賣前以新臺幣貳拾壹萬陸仟柒佰壹拾壹元，為原告預供擔保，得
免為假執行。
原告其餘假執行之聲請駁回。
    事實及理由
貳、實體部分：
甲、程序方面：
一、按訴狀送達後，原告不得將原訴變更或追加。但擴張或減縮
    應受判決事項之聲明者，不在此限。民事訴訟法第255條第1
    項第3款定有明文。本件原告提起本訴原聲明請求：1.被告
    應給付原告新台幣（下同）2,034,858，及自本訴狀繕本送
    達翌日起至清償日止，按年息百分之五計算之利息。2.前項
    聲明，原告願供擔保請准宣告假執行。嗣於訴狀送達後，就
    後續醫療費用50,000元、減損勞動力部分1,324,858元均捨
    棄；另就原請求慰撫金300,000元部分，則擴張為1,674,858
    元，原聲明則並未變更。經核上開原告所為訴之變更，慰撫
    金部分，核屬擴張應受判決事項之聲明，按諸上揭規定，應
    予准許，合先敘明。
二、本件被告乙○○經合法通知，未於最後言詞辯論期日到場，
    核無民事訴訟法第386條所列各款情形，爰依原告之聲請，
    由其一造辯論而為判決。
乙、實體部分：
一、原告主張：
（一）緣被告陸嘉鴻即乙○○於民國96年11月5日22時15分許，
      駕駛車牌號碼ZEY─742號輕型機車沿台南市東區58之2前
      ，嚴重違規超越雙向禁止超車線，不依規定駛入來車道，
      逆向行駛撞擊原告，肇致原告頭部外傷、左股骨及踝骨骨
      折，經送台南新樓醫院急救及手術治療，術後左下肢遺存
      顯著運動障礙，生活起居全需專人看護照顧並領有殘障手
      冊。
（二）原告依侵權行為之法律關係，請求被告負損害賠償責任，
      茲就請求之項目及金額分述如下：
    1.看護費用部分：360,000元。
      被害人因受傷需人看護，而由親屬看護時，雖無現實看護
      之支付，亦應認被害人受有相當看護費之損害，得向加害
      人請求賠償。原告自遭此傷害，送醫手術出院至今仍需他
      人看護照顧，術後右下肢踝關節變形，並遺留右踝關節喪
      失機能之殘障。而專業看護每日費用2,000元左右，被害
      人參酌上開專業看護及專業療養院所每月所需，並參酌本
      地或外籍看護工之每月薪資數額，應認其看護費用以每月
      30,000元計算為適當，被害人請求加害人賠償之看護費用
      為360,000元（計算式：30,000元×12個月＝360,000 元
      ）。
    2.精神慰撫金部分：1,674,858元。
      被告乙○○於上述時地為一己之便，嚴重違規超越雙向禁
      止超車線，不依規定駛入來車道，逆向行駛撞擊行人，肇
      致原告重傷送醫急救手術治療，治療迄今仍無法痊癒，術
      後左下肢遺存顯著運動障礙。原告受此不法侵害，身心均
      痛苦異常，所受痛苦已非筆墨足以形容，此部分酌請求
      1,674,858元以資慰籍。
（三）綜上所述，僅依侵權行為法則請求被告乙○○應賠償原告
      所請求新台幣2,034,858元及其法定利息，並聲明求為：
    1.被告應給付原告新台幣2,034,858，及自本訴狀繕本送達
      翌日（即97年11月20日）起至清償日止，按年息百分之五
      計算之利息。
    2.前項聲明，原告願供擔保請准宣告假執行。
    3.訴訟費用由被告連帶負擔。
二、被告乙○○未於最後言詞辯論期日到場，惟據其先前到庭答
    辯則辯稱：其並非肇事的唯一原因，原告請求的數額無力負
    擔。
三、得心證之理由：
（一）損害賠償責任之成立：
    1.按因故意或過失，不法侵害他人之權利者，負損害賠償責
      任。汽車、機車或其他非依軌道行駛之動力車輛，在使用
      中加損害於他人者，駕駛人應賠償因此所生之損害。不法
      侵害他人之身體或健康者，對於被害人因此喪失或減少勞
      動能力或增加生活上之需要時，應負損害賠償責任。不法
      侵害他人之身體、健康、名譽、自由、信用、隱私、貞操
      ，或不法侵害其他人格法益而情節重大者，被害人雖非財
      產上之損害，亦得請求賠償相當之金額。民法第184條第1
      項前段、第191條之2前段、第193條第1項及第195條第1項
      前段分別定有明文。次按「行人穿越道路，應依下列規定
      ：未設有前款設施之交岔路口，行人穿越道路之範圍，
      應於人行道之延伸線內；未設人行道，而有劃設停止線者
      ，應於停止線前至路緣以內；未設有人行道及劃設停止線
      者，應於路緣延伸線往路段起算三公尺以內。……在未
      設第一款行人穿越設施，亦非禁止穿越之路段穿越道路時
      ，應注意左右無來車，始可小心迅速穿越。」「汽車行駛
      時，駕駛人應注意車前狀況及兩車併行之間隔，並隨時採
      取必要之安全措施。」道路交通安全規則第94條第3項及
       134條第2、6款分別定有明文。
    2.經查，原告甲○○於96年11月5日22時15分許，推駛手推
      車沿臺南市○區○○路由北向南方向前進，行經裕農路58
      之1號前時，本應注意行人穿越道路，在未設行人穿越設
      施，亦非禁止穿越之路段穿越道路時，應注意左右無來車
      ，始可小心迅速穿越，且推手推車時如遇夜間無燈光設備
      或照明不清之道路，應顯示燈光或反光標誌，且當時又無
      不能注意之情事，竟疏未設置反光標誌或燈光，亦未注意
      左右來車即推駛手推車貿然穿越裕農路，適有被告乙○○
      騎乘車牌號碼ZEY─742號輕型機車沿裕農路由西往東方向
      駛至，被告乙○○亦疏未注意車前狀況，兩車乃發生碰撞
      ，致甲○○受有左股骨踝骨骨折及頭部外傷之傷害等情，
      業經本院依職權調閱台南市警察局第一分局之調查筆錄、
      道路交通事故現場圖、道路交通事故調查報告表、道路交
      通事故現場蒐證照片、診斷證明書及台南市○○○道路交
      通事故當事人登記聯單（見台南市警察局第一分局南市警
      一刑偵字第9703000334號刑案偵查卷宗第1頁至26頁）查
      明屬實，並據臺灣省臺南區車輛行車事故鑑定委員會以及
      臺灣省車輛行車事故覆議鑑定委員會鑑定認定甲○○為肇
      事主因，陸嘉鴻（改名為乙○○）為肇事次因，有該鑑定
      委員會97年4月9日南鑑字第0975901068號鑑定意見書（見
      本院97年度交易字第175號偵查卷宗第29頁）以及97年11
      月4日覆議字第097620412 3號鑑定意見書（見本院卷第46
      頁）在卷足憑。鑑定意見書此部分肇事分析，與現場跡證
      相符，堪為佐證。核與經本院依職權調取台灣台南地方法
      院檢察署97年度偵字第4824號、97年度調偵字第649號、
      97年度核交字第1416、2702號偵查卷宗、本院97年度交易
      字第175號、97年度交簡字第3144號刑事卷宗等資料相符
      。職是，被告應對本件車禍負次要過失之責足資認定。
    3.又原告因本件交通事故受有左股骨踝骨骨折及頭部外傷之
      傷害等情，有原告提出之診斷證明書2紙在卷可憑（見台
      南市警察局第一分局南市警一刑偵字第9703000334號刑案
      偵查卷宗第22頁、本院97年度交附字第147號卷第10 頁）
      ，則被告之過失駕駛行為與原告之損害結果間，具有相當
      因果關係，應堪認定。從而，原告之身體權以及健康權因
      被告過失不法侵害行為而生損害，被告自應負侵權行為損
      害賠償責任。
（二）損害數額之認定：
    1.看護費用部分：
      原告主張其因本事故受有左股骨踝骨骨折及頭部外傷，經
      送醫手術出院至今仍需他人看護照顧，術後右下肢踝關節
      變形，並遺留右踝關節喪失機能之殘障，乃由其原擔任看
      護之媳婦幫忙看護一年，並參酌專業看護、專業療養院、
      本地或外籍看護工之每月薪資數額，認其看護費用以每月
      30,000元計算為適當，爰請求被告賠償之看護費用為
      360,000元（計算式：30,000元×12個月＝360,000元）等
      語，並提出中華民國身心障礙手冊、看護證明書、看護費
      用收據各一件為憑。被告雖稱原告請求數額其無力負擔，
      惟對前揭支出之看護費用亦不爭執。經查：
      (1)原告因本件交通事故致受有左股骨踝骨骨折及頭部外傷
        之傷害，有原告提出之診斷證明書2紙在卷可憑，已如
        前述，並有財團法人臺灣基督長老教會新樓醫院函覆本
        院關於原告之回函1紙附卷（見本院卷第40頁、41頁）
        。上開覆函則略以：「1.患者甲○○女士因左側股骨髁
        粉碎性骨折，於96 年11月6日入院，施予開放性復位手
        術及鋼釘內固定手術，於96年11月10日出院。其他入院
        時診斷尚有頭部外傷及顏面撕裂傷和右足踝擦傷。單就
        年紀及受傷情勢，一般骨折復原約三至六月，但考慮筋
        肉無力萎縮需複健醫療之期限，約略六至十二月不等。
        這段期間需看護協助照護，及來院復健治療。2.另外究
        其上述之傷害，依勞工保險殘廢給付之標準表，考慮下
        肢機能障害來細究，應屬障害項目第147項蓋，依97年1
        月30日病歷記載，病人左膝活動角度0─100度，達到審
        定的標準係屬運動障害等級。3.骨科治療已告完成，日
        後之治療應以復健為主，至於復健時間如上所述約需6
        至12月不等，惟該病人至98年8月底仍在本院復健治療
        中。」等語。據上開新樓醫院函覆可知，原告因其年紀
        及受傷傷勢，其筋肉無力萎縮需復健約略6至12個月不
        等，茲審酌原告於98年8月底仍在復健之情形，應認原
        告需人看護之期間以一年為宜。因此，原告確有由他人
        協助照料日常生活起居一年之看護必要。
      (2)本件原告僱用其媳周惠玲擔任看護，每月須支付看護費
        用30,000元，業據其提出中華民國身心障礙手冊、看護
        證明書、看護費用收據各一件為憑（見院卷第25-27頁
        ），而上開看護費用30,000元，收費合理且相當，原告
        請求以每月30,000元即一年360,000元之標準，計算其
        支出看護費用之損害，應屬允當。是則，原告請求被告
        賠償看護費用，自屬有據。而被告對前揭支出之看護費
        用亦不爭執。從而，原告甲○○請求被告應賠償因看護
        所生之損害360,000元，而原告之請求為有理由，應予
        准許。
    2.慰撫金部分：
      按慰撫金之多寡，應斟酌雙方之身分、地位、資力、加害
      之程度、被害人所受之痛苦及其他各種情形核定相當之數
      額。本院審酌原告沒讀過書，原從事環保回收工作，月入
      約18,000元，其於97年度有利息所得2筆，給付總額為
      58,776元，名下另有土地2筆、房屋1筆，財產總額為
      2,374,900元；而被告五專畢業，其於97年度有利息所得2
      筆，給付總額為80,943元，有汽車一輛，財產總額為零元
      ，有本院依職權調取之兩造稅務電子閘門財產所得調件明
      細表2份附卷可稽；及原告因系爭傷害事件所受有左股骨
      踝骨骨折及頭部外傷等傷害，迄今仍不良於行之痛苦程度
      等一切情狀，認原告請求慰撫金1,674,858元，尚屬過高
      ，應予核減為1,500,000元，方稱允適，至逾此數額之請
      求，則無理由。
    3.綜上，原告得請求被告賠償之數額為看護費用360,000元
      、精神慰撫金1,500,000元，總計1,860,000元。
（三）與有過失之認定：
    1.按損害之發生或擴大，被害人與有過失者，法院得減輕賠
      償金額，或免除之。民法第217條第1項定有明文。
    2.經查，原告與被告就系爭事故同有肇事原因，亦即均有過
      失，業經本院認定如上，原告自應承擔該部分之過失。本
      院審酌原告甲○○於夜間徒步推手推車行走，違規在劃有
      分向限制線路段穿越道路，且未注意左右來車，致遭撞擊
      ；被告乙○○於夜間駕駛輕型機器腳踏車，行經肇事地點
      道路，未注意車前狀況，撞擊行人，共同肇致系爭事故，
      依原告及被告對本件損害發生之過失情節，因認原告為系
      爭事故之肇事主因，應負百分之70之過失責任；被告為系
      爭事故之肇事次因，應負百分之30之過失責任。而系爭事
      故經臺灣省臺南區車輛行車事故鑑定委員會、臺灣省車輛
      行車事故覆議鑑定委員會鑑定結果，亦均同認原告為肇事
      主因，被告為肇事次因，此有臺灣省臺南區車輛行車事故
      鑑定委員會97年4月9日南鑑字第0975901068號函所附鑑定
      意見書1份附於本院97年度交易字第175號卷宗（見該卷第
      27-29頁）、臺灣省車輛行車事故覆議鑑定委員會98年9月
      29覆議字第0986203584號函（見本院卷第46頁）可憑。則
      依過失相抵之規定，被告應賠償原告之金額為558,000元
      （計算式：1,860,000×30％＝558,000）。
（四）末按保險人依強制汽車責任保險法規定給付之保險金，視
      為加害人或被保險人損害賠償金額之一部分。加害人或被
      保險人受賠償請求時，得扣除之。強制汽車責任保險法第
      32條有明文規定。而強制汽車責任保險法第32條規定之立
      法目的，在於保險人之給付乃由於被保險人支付保險費所
      生，性質上屬於被保險人賠償責任之承擔或轉嫁，應視為
      加害人或被保險人損害賠償金額之一部分，為避免受害人
      雙重受償，於受賠償請求時，得扣除之。查原告甲○○因
      本件交通事故，已依強制汽車責任保險法之規定向強制汽
      車責任保險之保險人請求給付，受領強制汽車責任醫療保
      險金341,289元，此有友邦產物保險公司傳真資料一紙在
      卷可按。揆諸前開說明，自應將原告甲○○受領之上開強
      制汽車責任保險之保險給付，視為應給付賠償額之一部分
      予以扣除，故於扣除後原告得請求之數額為216,711元（
      計算方式：558,000 －341,289＝216,711）。
（五）末按給付無確定期限者，債務人於債權人得請求給付時，
      經其催告而未為給付，自受催告時起，負遲延責任。其經
      債權人起訴而送達訴狀，或依督促程序送達支付命令，或
      為其他相類之行為者，與催告有同一之效力。遲延之債務
      ，以支付金錢為標的者，債權人得請求依法定利率計算之
      遲延利息。應付利息之債務，其利率未經約定，亦無法律
      可據者，週年利率為百分之五。民法第229條第2項、第
      233條第1項前段及第203條定有明文。經查，本件損害賠
      償之債並無確定給付期限，從而，原告本於侵權行為之法
      律關係，請求被告應給付原告216,711元，及自刑事附帶
      民事起訴狀繕本送達被告之翌日即97年11月20日起（見本
      院98年度交附字第147號卷第12頁），至清償日止，依年
      利率百分之五計算之利息，為有理由，應予准許。至原告
      逾此所為之請求，為無理由，應予駁回。
四、本件為判決之基礎已臻明確，兩造其餘之陳述及所提其他證
    據，經本院斟酌後，認為均於判決之結果無影響，自無庸逐
    一論述，併此敘明。
五、本件原告勝訴部分，所命給付之金額未逾50萬元，爰依職權
    宣告假執行，原告雖陳明願供擔保聲請宣告假執行，惟本件
    既已依職權宣告，無再命原告提供擔保之必要，此部分並不
    另為准駁之諭知；被告敗訴部分並依職權宣告被告預供擔保
    而免為假執行。又原告敗訴部分，其假執行之聲請已失所依
    附，應予駁回。
六、據上論結，本件原告之訴為一部有理由、一部無理由，依民
    事訴訟法第385條第1項前段、第79條、第389條第1項第5款
    、第392條第2項，判決如主文。
中    華    民    國    98    年    11    月    24    日
                  民事第二庭    法  官  張麗娟
以上正本係照原本作成。
如對本判決上訴，須於判決送達後20日內向本院提出上訴狀。
中    華    民    國    98    年    11    月    24    日
                                書記官  楊宗倫


司法院資訊處製作；財團法人民間司法改革基金會備份。
